---
title: "R Notebook"
output: html_notebook
---

### Sobre o dataset "Sleep"

Esse dataset é o resultado de um tarbalho de pesquisa com pacientes que possuem dificuldades para dormir. Os pacientes foram separados em 2 grupos e cada grupo recebeu um medicamento diferente para tratar os distúrbios no sono e ajudar a aumentar o tempo dormindo.

Variáveis:

-   *extra*: Variável numérica que indica quantas horas a mais ou a menos o paciente dormiu após receber o medicamento. Será a nossa variável dependente;

-   *group*: Variável do tipo fator (categórica) que indica que o medicamento usado pelo paciente (1 ou 2). Está será a nossa variável independente;

-   *ID*: Identificação do paciente.

------------------------------------------------------------------------

#### Objetivo: 

Existe diferença significativa na média de sono dos 2 grupos de pacientes, ou seja, há diferença significativa entre os dois medicamentos que ajudam no distúrbio do sono?

Como há duas amostras (dois grupos), podemos aplicar o Test t para responder à pergunta. Mas para aplicar o Teste t, precisamos validar suas suposições e para isso precisamos do Teste de Shapiro-Wilk e do Teste F.

Definimos assim as hipóteses para nosso teste:

-   H0 (Hipótese Nula): Não há diferença significativa entre as médias dos 2 grupos;

-   H1 (Hipótese alternativa): Há diferença significativa entre as médias dos 2 grupos.

------------------------------------------------------------------------

Para validar o Teste t, iremos validar 5 suposições do Teste:

1.  Os dados são aleatórios e e representativos da população;
2.  A variável dependente é contínua;
3.  Ambos os grupos são independentes (ou seja, grupos exaustivos e excludentes);
4.  Os resíduos do modelo são normalmente distribuídos;
5.  A variância residual é homogênia (princípio da homocedastidade)

\*Consideraremos como verdadeiras as suposições de 1 a 3 e validaremos as suposições 4 e 5. Para a suposição 4 usaremos o teste de Shapiro-Wilk (verificar se a amostra segue ou não uma distribuição normal) e para a suposição 5 o teste F (se há diferença significativa nas variâncias das médias)

------------------------------------------------------------------------

### Análise dos dados

```{r message=FALSE, warning=FALSE, include=FALSE}
# Importação das bibliotecas
libs <- c('car','tidyverse','qqplotr')

for (lib in libs) {
  if(!require(lib)) install.packages(lib)
}
```

```{r}
# Visualizando o dataset 
head(df_sleep)
```

```{r}
# Extraindo dados de um dos grupos
grupo_um <- df_sleep$group == 1
```

```{r}
# Visualização gráfica do grupo UM
qqPlot(df_sleep$extra[grupo_um])
```

```{r}
# Visualização gráfica do grupo DOIS
qqPlot(df_sleep$extra[!grupo_um])
```

```{r}

```

```{r}

```

```{r}

```

```{r}

```

```{r}

```

```{r}

```
